【裁判字號】    92,交抗,198
【裁判日期】    890907
【裁判案由】    違反道路交通管理處罰條例
【裁判全文】
最高法院刑事判決                              八十九年度台上字第五三二二號
    上  訴  人  江厚光
    選任辯護人  薄正任律師
    上  訴  人  曾文義
    選任辯護人  古嘉諄律師
    上  訴  人  涂明福
    選任辯護人  高進發律師
    上  訴  人  郭信邦
右上訴人等因貪污案件，不服台灣高等法院中華民國八十九年三月二十一日第二審更
審判決（八十七年度上更（二）字第二七五號，起訴案號：台灣台北地方法院檢察署
八十三年度偵字第一三○八四、一三二九三、一六一一三號），提起上訴，本院判決
如左：
    主  文
原判決撤銷，發回台灣高等法院。
    理  由
本件原判決認定上訴人江厚光係佛根投資顧問股份有限公司（下稱佛根公司）董事長
，楊禮綱為該公司之總經理，章國傑為中華民國退伍軍人協會（下稱退協會）公關室
主任（楊、章二人均未經檢察官起訴），上訴人曾文義原為國營中國農民銀行世貿分
行（下稱世貿分行）經理，上訴人涂明福、郭信邦則分別為該分行之授信課長代理襄
理、放款業務經辦人，後三上訴人均係依據法令從事公務之人員。緣案外人華勤建設
企業股份有限公司（下稱華勤公司）及光裕建設股份有限公司（下稱光裕公司）在桃
園縣楊梅鎮蓋有房屋一批，已完工多年而無人應買，江厚光、楊禮綱及章國傑等三人
見狀，認有機可乘，共同謀議以低價大量收購，再將購入之房屋向金融機構超額貸款
以扺付房價再行轉售而賺取差價，惟因自有資金短絀，渠等為順利取得貸款，乃以將
所購買之房屋轉售退伍軍人嘉惠袍澤為由，於民國七十九年三月十六日由佛根公司具
函建議退協會籌組「中華民國退伍軍人協會住宅興建委員會」（下稱住委會），以便
承辦上開房屋之貸款及銷售事宜，嗣經退協會決議在內部成立上開委員會，並推由不
知情之退協會理事長蕭而光擔任主任委員，江厚光及章國傑擔任副主任委員，楊禮綱
擔任常務委員兼執行長，然後由章國傑於七十九年六月十四日以住委會副主任委員之
身分致函華勤公司，請求廉價讓售房屋予該會以解決低收入退伍軍人居住問題，其後
並由江厚光、楊禮綱二人於七十九年七月二十三日代表住委會與華勤公司簽訂房屋預
約書，另光裕公司興建之房屋則由江厚光於同年月三十日以個人名義與該公司簽訂不
動產買賣契約書，上開房屋分別以總價新台幣（下同）七千一百萬元及二千六百三十
五萬元之價格與該二公司簽約成交，其各個房屋實際購買之日期、房屋門牌、買賣金
額詳如原判決附表所示。江厚光、楊禮綱及章國傑三人預購上開房屋後，為順利取得
貸款以繳納應付之房價，即利用退協會名義致函世貿分行，請求該行同意貸款予退協
會會員（即退伍軍人），以協助購買房屋而安定退伍袍澤，江厚光、楊禮綱及章國傑
三人為圖牟取更高額之貸款，復以江厚光、楊禮綱之妻程賽南及余志傑為原判決附表
所示房屋之出賣人，並以知情之彭國安（江厚光之女婿）、楊禮綱之子楊中庸、章國
傑、佛根公司之員工等共二十餘人為買受人，訂立內容不實之房屋買賣契約，並將買
賣價格訂為較其實際向建設公司買受之金額高出約一倍至四倍有餘（偽造之買賣金額
、日期、出賣人及買受人姓名均詳如原判決附表所示），然後於同年七、八月間陸續
以該內容不實之買賣契約書向世貿分行申請超額之貸款，渠等為取信華勤公司，並推
由與世貿分行經理曾文義曾為同事關係之江厚光帶同楊禮綱、章國傑及華勤公司負責
人張達夫同往世貿分行與曾文義洽談貸款事宜，乃曾文義對於其主管之授信放款事務
，明知江厚光等人所申貸者實係其個人貸款，惟因貸款金額已超過中國農民銀行所定
分行經理放款授權每戶累計核貸最高限額三千萬元，無擔保放款限額一千萬元之限制
，而係以人頭分散貸款方式規避上開限制，且所提出之不動產買賣契約書之內容為虛
偽，系爭房屋產權仍屬光裕及華勤公司所有，買賣契約之出賣人及買受人均尚未取得
所有權，買賣價格亦較建設公司出售之價格高出一倍至四倍有餘，竟與郭信邦、涂明
福二人基於共同圖利之概括犯意，未做實際徵信調查，即按上開不動產買賣契約書所
載金額從寬核貸，郭信邦、涂明福明知上開申貸資料不符規定，亦曲從其指示，基於
共同圖利之概括犯意，不為確實之估價及徵信，即逕以江厚光所提內容不實之不動產
買賣契約為依據，按其內所載金額七至八成之數額估價，共超額核貸一億八千六百二
十萬元（計貸放二十二筆，每筆貸款金額及日期詳如原判決附表所載），實撥金額為
一億七千四百八十萬元，其中十七筆之部分貸款且於貸款名義人尚未登記取得房地所
有權及設定抵押權予農民銀行前，即逕依信用貸款方式按每人一千萬元之額度內先行
撥付予江厚光預先開立之個人帳戶，以支付先期之購屋自備款，其餘之貸款，則於完
成抵押權設定後亦陸續撥入江厚光個人之帳戶，江厚光取得上開貸款後除將部分款項
轉支付華勤及光裕公司應繳之房價外，楊禮綱、章國傑並分別分得五百零三萬元及二
百二十六萬元之不法利得，其餘款項則提領他用或在大陸購置不動產，或償還銀行貸
款後應繳之本金及利息，江厚光等於取得貸款後，初期尚如期繳納本息，惟自八十年
一月間起即滯繳本息，嗣經世貿分行催收結果，除其中已由江厚光轉售他人之三十戶
已獲清償完畢外，其餘尚未售出之五十九戶房屋經世貿分行聲請法院強制執行拍賣受
償結果，計有八千七百四十二萬三千二百零七元之呆帳迄未獲清償，另現登記為楊美
玉名義之六戶房屋則尚在依法拍賣中。又涂秀金（經台灣台北地方法院檢察署八十五
年偵字第二五七五九號案提起公訴）為世貿分行授信業務承辦人，亦係依據法令從事
公務之人員。緣於七十九年十月間，金峪海灣育樂股份有限公司（以下稱金峪公司）
實際負責人黃金龍，因所購之台北縣卯澳一帶土地發生財力不繼，土地尾款六千八百
萬元未付，致無法過戶之紛爭暨開發該土地之旅遊渡假計畫未獲政府主管機關核准，
導致公司股東相繼撤資，急需資金週轉之際，黃金龍乃洽請計劃籌組新銀行（原名誠
信銀行後改名為全民銀行），並內定擔任副總經理之曾文義，以金峪公司產權向世貿
分行申請辦理貸款三千萬元，曾文義基於未來任職新銀行副總經理與黃金龍利害一致
之關係，雖經審視金峪公司貸款條件不符，竟基於圖利黃金龍之犯意，教唆黃金龍找
來五個人頭，由伊利用經理職權給予每名人頭五百萬元合計共二千五百萬元貸款，違
背中國農民銀行禁止以人頭分散貸款集中使用之作業規定及授信原則。黃金龍則依據
曾文義之指示提供非金峪公司股東之黃英修（黃金龍之胞弟）、黃信雄（金峪公司職
員）、蔡金泉（黃金龍之岳父）、陳玉住（黃金龍之妹婿）及廖桂主（黃金龍之連襟
）等五名人頭，交由知情之廖桂主前往世貿分行申辦無擔保放款之手續。另世貿分行
負責徵信業務之襄理涂明福與授信承辦人涂秀金二人，明知該五名人頭之經濟信用與
申辦無擔保放款時需審核之借款人之資歷、身分、資金用途及還款能力等要件不符，
竟因係經理曾文義交辦，即曲意迎合並自行代人頭撰寫投資計畫書附卷，又在其職務
上所掌之公文書中即該行徵信報告、授信審核表中徵信摘要及受理單位放款審核意見
欄內，不實登載該五名人頭申貸資金用途為「與友人合資開發卯澳一帶風景休閒區所
需」，完成不法申貸之形式要件，復不作真實必要之徵信及審查，即將該申貸案件提
請該行由曾文義擔任召集人之「放款協調小組會議」，於七十九年十月二十四日予以
通過核貸，嗣由黃金龍提領使用。上開借款自七十九年十月撥款迄今繳息即不正常，
且到期後一再展延無法收回，造成世貿分行之損失等情；因將第一審判決撤銷，改判
仍論處曾文義、涂明福、郭信邦共同連續依據法令從事公務之人員，對於主管之事務
直接圖利罪刑；江厚光非公務員與依據法令從事公務之人員，共同連續對於主管之事
務直接圖利罪刑，固非無見。
惟查：（一）原判決事實欄記載：「上開房屋分別以總價七千一百萬元及二千六百三
十五萬元之價格與該二公司簽約成交，其各個房屋實際購買之日期、房屋門牌、買賣
金額詳如附表所示。」，理由欄亦載稱：「被告江厚光等先後向華勤公司及光裕公司
購買之系爭九十五戶房屋，其買入之價格如附表向建設公司買入價格欄所示，」（原
判決第四頁第三至五行、第十三頁倒數第三至一行），似認上開房屋之買賣總價為九
千七百三十五萬元，惟原判決附表所列房屋之總價為一億二百九十萬元，致前後有所
矛盾，本院第一次發回意旨已詳細指明，原判決仍未就此詳予研求，而為相同推斷，
其瑕疵仍然存在。（二）上訴人等於原審辯稱所有貸款名義人買受之房屋俱已完成移
轉登記並設定抵押予農民銀行世貿分行，其中原判決附表編號二十劉煙魚、二十二彭
克非部分設定抵押日期分別為七十九年九月二十六日及八十年一月十七日云云，又原
判決附表編號十九江戴慧、二十一章嘉琇買受之房屋分別於七十九年九月二十六日及
同年十月二十六日設定抵押，編號六楊美玉之房屋亦已拍定，均有世貿分行八十八年
八月二日（八八）農貿授字第一○八號函在卷可憑（見原審更二卷二第一七八至一七
九頁），乃原判決就劉煙魚、彭克非之房屋設定抵押日期未予認定，就原判決附表編
號十九江戴慧、編號二十一章嘉琇買受用以抵押借款之房屋，認定尚未完成移轉登記
及設定抵押，編號六楊美玉之房屋亦認尚未拍定，似與卷證不合，且對上訴人等前開
辯解及證據復恝置不理，即行判決，亦嫌率斷，難昭折服。（三）原判決事實欄又記
載：「由江厚光、楊禮綱二人於七十九年七月二十三日代表住委會與華勤公司簽訂房
屋預約書，另光裕公司興建之房屋則由江厚光於同年月三十日以個人名義與該公司簽
訂不動產買賣契約書……江厚光、楊禮綱及章國傑三人為圖牟取更高額之貸款，……
於同年七、八月間陸續以該內容不實之買賣契約書向世貿分行申請超額之貸款」（原
判決第三頁倒數第一行至第四頁第三行、第七、八行及十三、十四行），似認定江厚
光於七十九年七月二十三日以後始購買原判決附表之房屋，並自同年七月間起始以不
實之買賣契約書申請超額貸款等情，惟原判決附表編號第二及第八之房屋所載向建設
公司購買之日期均為七十九年六月十二日，再原判決附表編號第一至六號及第八至九
號房屋所載之申請貸款日期均為七十九年六月間，其中原判決附表編號第一、二號之
房屋甚而於七十九年六月十九日及同月二十八日即已獲得第一次撥付之貸款，究實情
為何？有待查明。（四）原判決事實欄第一項認定：「江厚光、楊禮綱及章國傑三人
為圖牟取更高額之貸款，復以江厚光、楊禮綱之妻程賽南及余志傑為附表所示房屋之
出賣人，並以知情之彭國安（江厚光之女婿）、楊禮綱之子楊中庸……為買受人，訂
立內容不實之房屋買賣契約」，事實欄第二項認定另案被告涂秀金因係曾文義交辦，
即曲意迎合並自行代人頭撰寫投資計畫書附卷，又在其職務上所掌之公文書中即該行
徵信報告、授信審核表中徵信摘要及受理單位放款審核意見欄內，不實登載該五名人
頭申貸資金用途為「與友人合資開發卯澳一帶風景休閒區所需」，完成不法申貸之形
式要件等情（原判決第四頁第七至十行、第六頁倒數第三行至第七頁第三行），似認
定彭國安、楊中庸及涂秀金分別為共犯之一，惟於理由欄內就彼等與上訴人等有無共
犯關係，卻未論及，再原判決事實欄第二項既認定僅上訴人曾文義及涂明福為共犯，
於理由欄內卻未分別論述，均嫌有理由不備。（五）原判決事實欄第二項認定曾文義
違背中國農民銀行禁止以人頭分散貸款集中使用之作業規定及授信原則，涂明福有不
實登載該五名人頭申貸資金用途等情，惟於理由內卻未明其憑以認定曾文義違背授
信原則之證據及理由，且苟涂明福有不實登載該五名人頭申貸資金用途之情事，有無
構成行使登載不實文書罪責，與所犯貪污罪責之關係為何，未見說明，仍有理由不備
之嫌。（六）當事人於審判期日前，或審判期日，聲請調查之證據，如與待證事實有
重要關係，且非不能調查或不易調查，而法院未予調查，又未認其無調查之必要，以
裁定駁回之，亦未於判決理由內予以說明，其所踐行之訴訟程序，自難謂非違法。查
涂明福八十九年二月二十九日刑事聲請狀請求傳訊證人李志超及陳清豐，以證明不悉
借款人為人頭云云（見原審更二卷三第二二一頁），又曾文義於原審八十九年二月十
六日訊問時請求傳訊證人黃金龍（見原審更二卷三第二○四頁），原審未予調查，亦
未說明不予調查之理由，遽行判決，亦嫌速斷。以上或為上訴意旨所指摘，或為本院
得依職權調查之事項，應認原判決仍有撤銷發回之原因。
據上論結，應依刑事訴訟法第三百九十七條、第四百零一條，判決如主文。
中      華      民      國    八十九    年      九      月      七      日
                              最高法院刑事第三庭
                                  審判長法官  洪  清  江
                                        法官  吳  昆  仁
                                        法官  陳  世  雄
                                        法官  花  滿  堂
                                        法官  陳  世  淙
      右正本證明與原本無異
                                              書  記  官
中      華      民      國    八十九    年      九      月     十三     日
最高法院刑事判決                              八十七年度台上字第二二○二號
    上  訴  人  江厚光
    選任辯護人  張
    上  訴  人  曾文義
    選任辯護人  鄭洋一律師
    上  訴  人  涂明福
    選任辯護人  高進發律師
    上  訴  人  郭信邦
右上訴人等因貪污案件，不服台灣高等法院中華民國八十六年六月十八日第二審更審
判決（八十五年度上更(一)字第一○六五號，起訴案號：台灣台北地方法院檢察署八十
三年度偵字第一三○八四、一三二九三、一六一一三號），提起上訴，本院判決如左
：
    主  文
原判決撤銷，發回台灣高等法院。
    理  由
本件原判決認定上訴人江厚光係佛根投資顧問股份有限公司（下稱佛根公司）董事長
，楊禮綱為該公司之總經理，章國傑為中華民國退伍軍人協會（下稱退協會）公關室
主任（楊、章二人均未經檢察官起訴），上訴人曾文義原為國營中國農民銀行世貿分
行（下稱世貿分行）經理，上訴人涂明福、郭信邦則分別為該分行之授信課長代理襄
理、放款業務經辦人，後三上訴人均係依據法令從事公務之人員。緣案外人華勤建設
企業股份有限公司（下稱華勤公司）及光裕建設股份有限公司（下稱光裕公司）在桃
園縣楊梅鎮建造房屋一批，已完工多年而無人買受，江厚光、楊禮綱及章國傑等三人
見狀，認有機可乘，共同謀議以低價大量收購，再將購入之房屋向金融機構超額貸款
以扺付房價再行轉售而賺取差價，惟因自有資金短絀，渠等為順利取得貸款，乃以將
所購買之房屋轉售退伍軍人嘉惠袍澤為由，於民國七十九年三月十六日由佛根公司具
函建議退協會籌組「中華民國退伍軍人協會住宅興建委員會」（下稱住委會），以便
承辦上開房屋之貸款及銷售事宜，嗣經退協會決議在內部成立上開委員會，並推由不
知情之退協會理事長蕭而光擔任主任委員，江厚光及章國傑擔任副主任委員，楊禮綱
擔任常務委員兼執行長，然後由章國傑於七十九年六月十四日以住委會副主任委員之
身分致函華勤公司，請求廉價讓售房屋予該會以解決低收入退伍軍人居住問題，其後
並由江厚光、楊禮綱二人於七十九年七月二十三日代表住委會與華勤公司簽訂房屋預
約書，另光裕公司興建之房屋則由江厚光於同年月三十日以個人名義與公司簽訂不動
產買賣契約書，上開房屋分別以總價新台幣（下同）七千一百萬元及二千六百三十五
萬元之價格與該二公司簽約成交，其各個房屋實際購買之日期、房屋門牌、買賣金額
詳如附表所示。渠等三人預購上開房屋後，為順利取得貸款以繳納應付之房價，即利
用退協會名義致函世貿分行，請求該行同意貸款予退協會會員（即退伍軍人），以協
助購買房屋而安定退伍袍澤，渠等三人為圖牟取更高額之貸款，復以江厚光、楊禮綱
之妻程賽南及余志傑為附表所示房屋之出賣人，並以知情之彭國安（江厚光之女婿）
、楊禮綱之子楊中庸、章國傑及其家人、佛根公司之員工等共廿餘人為買受人，虛偽
訂立房屋買賣契約，並將買賣價格訂為較其實際向建設公司買受之金額高出約一倍至
四倍有餘（登載不實之買賣金額、日期、出賣人及買受人姓名均詳如原判決附表所示
），然後於同年七、八月間陸續以該內容不實之買賣契約書向世貿分行申請超額之貸
款，渠等為取信華勤公司，並推由與世貿分行經理曾文義有舊屬關係之江厚光帶同楊
禮綱、章國傑及華勤公司負責人張達夫同往世貿分行與曾文義洽談貸款事宜，乃曾文
義對於其主管之授信放款事務，明知江厚光等人所申貸者實係其個人貸款，惟因貸款
金額已超過中國農民銀行所定分行經理放款授權每戶累計核貸最高限額三千萬元，無
擔保放款限額一千萬元之限制，而係以人頭分散貸款方式規避上開限制，且所提出之
不動產買賣契約書之內容為虛偽，系爭房屋產權仍屬光裕及華勤公司所有，買賣契約
之出賣人及買受人均尚未取得所有權，買賣價格亦較建設公司出售之價格高出一倍至
四倍有餘，竟基於共同圖利之概括犯意，授意郭信邦、涂明福二人按上開不動產買賣
契約書所載金額從寬核貸，郭信邦、涂明福明知上開申貸資料不符規定，亦曲從其指
示，基於共同圖利之概括犯意，不為確實之估價及徵信，即逕以江厚光所提內容不實
之不動產買賣契約為依據，按其內所載金額按七至八成之數額估價，共超額核貸一億
八千六百二十萬元（計貸放廿二筆，每筆貸款金額及日期詳如原判決附表所載），實
撥金額為一億六千五百八十萬元，其中十七戶之部分貸款且於貸款名義人尚未登記取
得房地所有權及設定抵押權予農民銀行前，即逕依信用貸款方式按每人一千萬元之額
度內先行撥付予江厚光預先開立之個人帳戶，以支付先期之購屋自備款，其餘之貸款
，則於完成抵押權設定後亦陸續撥入江厚光個人之帳戶，江厚光取得上開貸款後除將
部分款項轉支付華勤及光裕公司應繳之房價外，楊禮綱、章國傑並分別分得五百零三
萬元及二百二十六萬元之不法利得，其餘款項則提領他用或在大陸購置不動產，或償
還銀行貸款後應繳之本金及利息，江厚光等於取得貸款後，初期尚如期繳納本息，惟
自八十年一月間起即滯繳本息，嗣經世貿分行催收結果，除其中已由江厚光轉售他人
之三十戶已獲清償完畢外，其餘尚未售出之五十九戶房屋經世貿分行聲請法院強制執
行拍賣受償結果，計有七千八百八十七萬七千九百八十四元之呆帳迄未獲清償，另現
登記為楊美玉名義之六戶房屋則尚在依法拍賣中等情；因將第一審判決撤銷，改判仍
論處上訴人等共同連續依據法令從事公務之人員對於主管之事務直接圖利罪刑，固非
無見。
惟查：(一)、法務部調查局台北市調查處另指上訴人曾文義、涂明福於七十九年十月以
同上所述用代用人頭分散貸款金額之方式，圖利金峪海灣育樂股份有限公司負責人黃
金龍，核准貸款二千五百萬元，嗣成呆帳，涉犯圖利罪嫌（見臺北地檢署八十五年度
偵字二五七五九號卷），如屬實在，從形式上觀察，與本件該二上訴人部分不無連續
犯之裁判上一罪關係，原審未併予調查，遽行判決，自嫌速斷。(二)、就攸關上訴人等
應否成立圖利罪名之事證，上訴人等於原審辯稱所有貸款名義人買受之房屋俱已完成
移轉登記並設定抵押予農民銀行世貿分行，其中劉煙魚、彭克非部分設定抵押日期分
別為七十九年九月二十六日及八十一年一月十七日，又部分申貸人在房屋尚未設定抵
押前即獲信用性貸款，係屬過渡性貸款，並無不法，全部核貸過程並經覆審人員胡志
成、吳美德認合規定（原審卷(二)頁四十六、四十八、四十九、五十二），乃原判決就
劉煙魚、彭克非之房屋設定抵押日期未予認定，就原判決附表編號江戴慧、章嘉
琇買受用以抵押借款之房屋，認定尚未完成移轉登記及設定抵押，究竟實情如何，未
盡明確，原審對上訴人等其餘辯解及證據復恝置不理，即行判決，亦嫌率斷，難昭折
服。(三)、本件實際撥貸金額，依原判決附表計算總額為一億四千一百萬元，上訴人郭
信邦則稱為一億七千四百八十萬元，原判決則載為一億六千五百八十萬元，究竟何者
為真，亦待查明。(四)、原判決引用退協會八十四年協公字第二六三五號函資為認定上
訴人江厚光與案外人楊禮綱、章國傑係共同正犯之論據，乃未於審判期日向該上訴人
提示或告以要旨命辯論；又既認江厚光非公務員而與公務員曾文義、涂明福、郭信邦
共犯圖利罪而應適用貪污治罪條例第三條處斷，乃於主文諭示「……依據法令從事公
務之人員，對於主管之事務直接圖利」；且對涂明福、郭信邦依刑法第五十九條規定
減輕其刑，乃未於判決書論結欄引用該法條，俱不無瑕疵。以上諸端，或為上訴意旨
所指摘，或為本院得依職權調查之事項，應認原判決仍有撤銷發回之原因。
據上論結，應依刑事訴訟法第三百九十七條、第四百零一條，判決如主文。
中      華      民      國    八十七    年      六      月    二十四    日
                              最高法院刑事第四庭
                                  審判長法官  莊  來  成
                                        法官  曾  有  田
                                        法官  呂  潮  澤
                                        法官  謝  俊  雄
                                        法官  林  永  茂
      右正本證明與原本無異
                                              書  記  官
中      華      民      國    八十七    年      六      月    二十九    日
最高法院刑事判決                              八十五年度台上字第五二四一號
    上  訴  人  江厚光
    選任辯護人  張
    上  訴  人  曾文義
    選任辯護人  鄭洋一律師
                黃世芳律師
    上  訴  人  涂明福
    選任辯護人  高進發律師
    上  訴  人  郭信邦
右上訴人等因違反貪污治罪條例案件，不服台灣高等法院中華民國八十五年五月廿八
日第二審判決（八十四年度上訴字第二二四二號，起訴案號：台灣台北地方法院檢察
署八十三年度偵字第一三○八四、一三二九三、一六一一三號），提起上訴，本院判
決如左：
    主  文
原判決撤銷，發回台灣高等法院。
    理  由
本件原判決認定上訴人江厚光係佛根投資顧問股份有限公司（下稱佛根公司）董事長
，案外人楊禮綱為該公司之總經理，章國傑為中華民國退伍軍人協會（下稱退協會）
公關室主任（楊、章二人均未經檢察官起訴），另上訴人曾文義原為國營中國農民銀
行世貿分行（下稱世貿分行）經理，上訴人涂明福、郭信邦則分別為該分行之授信課
長代理襄理、放款業務經辦人，渠等三人均係依據法令從事公務之人員。緣華勤建設
企業股份有限公司（下稱華勤公司）及光裕建設股份有限公司（下稱光裕公司）在桃
園縣楊梅鎮蓋有房屋一批，已完工多年而無人應買，江厚光、楊禮綱及章國傑等三人
見狀，認有機可乘，共同謀議以低價大量收購，將之向金融機構超額貸款以抵付房價
後，再行轉售而賺取差價。惟因自有資金短絀，渠等為順利取得貸款，乃以將所購買
之房屋轉售退伍軍人嘉惠袍澤為由，於民國七十九年三月十六日由佛根公司具函建議
退協會籌組「中華民國退伍軍人協會住宅興建委員會」（下稱住委會），以便承辦上
開房屋之貸款及銷售事宜，嗣經退協會決議在內部成立上開委員會，並推由不知情之
退協會理事長蕭而光擔任主任委員，江厚光及章國傑擔任副主任委員，楊禮綱擔任常
務委員兼執行長，然後由章國傑於七十九年六月十四日以住委會副主任委員身分致函
華勤公司，請求廉價讓售房屋予該會以解決低收入退伍軍人居住問題，其後並由江厚
光、楊禮綱二人於七十九年七月二十三日代表住委會與華勤公司簽訂房屋預約書，另
光裕公司興建之房屋則由江厚光於同年月三十日以個人名義與該公司簽訂不動產買賣
契約書，上開房屋分別以總價新台幣（下同）七千一百萬元及二千六百三十五萬元之
價格與該二公司簽約成交，其各個房屋實際購買之日期、房屋門牌、買賣金額詳如原
判決附表所示。渠等三人預購上開房屋後，為順利取得貸款以繳納應付之房價，即利
用退協會名義致函世貿分行，請求該行同意貸款予退協會會員（即退伍軍人），以協
助購買房屋而安定退伍袍澤，渠等三人為圖牟取更高額之貸款，復以江厚光、楊禮綱
之妻程賽南及余志傑為附表所示房屋之出賣人，並以知情之彭國安（江厚光之女婿）
、楊禮綱之子楊中庸、章國傑及其家人、佛根公司之員工等共廿餘人為買受人，虛偽
成立房屋買賣契約，並將買賣價格訂為較其實際向建設公司買受之金額高出約一倍至
四倍有餘（偽造之買賣金額、日期、出賣人及買受人姓名均詳如原判決附表所示），
然後於同年七、八月間陸續以該內容不實之買賣契約書向世貿分行申請超額之貸款，
渠等為取信華勤公司，並推由與世貿分行經理曾文義有舊屬關係之江厚光帶同楊禮綱
、章國傑及華勤公司負責人張達夫同往世貿分行與曾文義洽談貸款事宜，乃曾文義對
於其監督之授信放款事務，明知江厚光等人所申貸者實係其個人貸款，惟因貸款金額
已超過中國農民銀行所定分行經理放款授權每戶累計核貸最高限額三千萬元，無擔保
放款限額一千萬元之限制，而係以人頭分散貸款方式規避上開限制，且所提出之不動
產買賣契約書之內容為虛偽，系爭房屋產權仍屬光裕及華勤公司所有，買賣契約之出
賣人及買受人均尚未取得所有權，買賣價格亦較建設公司出售之價格高出一倍至四倍
有餘，竟基於共同圖利之概括犯意，授意郭信邦、涂明福二人按上開不動產買賣契約
書所載金額從寬核貸，郭信邦、涂明福明知上開申貸資料不符規定，亦曲從其指示，
基於共同圖利之概括犯意，不為確實之估價及徵信，即逕以江厚光所提內容不實之不
動產買賣契約為依據，依其內所載金額按七至八成之數額估價，共超額核貸一億八千
六百二十萬元（計貸放廿二筆，每筆貸款金額及日期詳如原判決附表所載），實撥金
額為一億六千五百八十萬元，其中十七戶之部分貸款且於貸款名義人尚未登記取得房
地所有權及設定抵押權予農民銀行前，即逕依信用貸款方式按每人一千萬元之額度內
先行撥付予江厚光預先開立之個人帳戶，以支付先期之購屋自備款，其餘之貸款，則
於完成抵押權設定後亦陸續撥入江厚光個人之帳戶，江厚光取得上開貸款後除將部分
款項轉支付華勤及光裕公司應繳之房價外，楊禮綱、章國傑並分別得五百零三萬元及
二百二十六萬元之不法利得，其餘款項則提領他用或在大陸購置不動產，或償還銀行
貸款後應繳之本金及利息，江厚光等於取得貸款後，自八十年一月間起即滯繳本息，
嗣經世貿分行催收結果，除其中已由江厚光轉售他人之三十戶已獲清償完畢外，其餘
尚未售出之五十九戶房屋經世貿分行聲請法院強制執行拍賣受償結果，計有七千八百
八十七萬七千九百八十四元之呆帳迄未獲清償，另現登記為楊美玉名義之六戶房屋則
尚在依法拍賣中等情，因而撤銷第一審判決，改判仍論處上訴人四人共同連續依據法
令從事公務之人員，對於主管之事務直接圖利罪刑，固非無見。
惟查：(一)原判決認定授信放款為曾文義「監督」之事務，乃又論處其對於「主管」之
事務直接圖利罪刑，理由欄亦說明曾文義所為係犯對於「主管」之事務直接圖利罪云
云，事實欄之記載，與主文欄之宣告，及理由欄之說明不盡相符，已有事實與主文、
理由矛盾之違法。(二)原判決事實欄初載：江厚光等人係以七千一百萬元及二千六百卅
五萬元之價格與華勤及光裕二公司簽約，分別購買該公司在楊梅鎮所建之房屋。換言
之，原判決認定江厚光等人係以總價九千七百卅五萬元之價格購買本件房屋等情。但
卻又援引附表為事實之一部，而依原判決附表「向建設公司買受價格」欄之記載，其
買賣價格總計則為一億零二百九十萬元。其事實欄前後之記載，亦屬矛盾。(三)依卷附
「中國農民銀行辦理消費者申請暨審核表」、「中國農民銀行世貿分行擔保品估價表
」、「撥貸申請表」（均附於外放證物附件(三)內）所示，本件廿二筆貸款，除原判決
附表編號１至９所示之九件係上訴人郭信邦所經辦外，其餘十三件其經辦人均為涂秀
金。如果屬實，則郭信邦對非其經辦之該十三件貸款部分，與涂明福、江厚光如何之
有犯意之聯絡及行為之分擔而得成立共同正犯，原判決未說明其理由。又嫌判決理由
不備。(四)縱觀全卷，江厚光除供承貸得之款，曾被楊禮綱、章國傑以伊向銀行超貸為
由，分別「勒索」五百餘萬元及二百廿餘萬元外（偵字第一三二九三號卷第十七頁，
原審卷(一)第五十一頁反面），卷內並無其曾供陳貸得之款楊、章二人分別分得五百零
三萬元及二百廿六萬元之證據資料，原判決竟謂「江厚光貸得上開貸款後，楊禮綱、
章國傑並分別分得五百零三萬元及二百廿六萬元之不法利得，業經江厚光供述明確」
云云，與卷內資料亦不相符合。(五)抵押貸款之有無超貸，應以核貸當時供為擔保標的
物之市場價格為判斷之標準。本件上訴人四人自始否認有「超額貸款」之情事，證人
秀金亦一再證稱：核定貸款前，其曾至現場看過，並向太平洋房屋公司查詢該地之
房屋市場行情，本件核貸之金額尚屬合理等語（原審卷(一)第二一四、二二○、二二一
頁）。另依卷內資料，本件房屋於貸款後，已售出多戶（原判決認已售出卅戶），就
上訴人提出之各該買賣契約觀之，其出售之價格遠超過當初向光裕及華勤公司販入之
價格，並較貸款金額為高（參外放之各該契約影本及原判決附表。按就原判決附表編
號觀之，陳真珠名下之坐落楊梅鎮○○路一一八－二號、同路一二○－一號及一五
八巷二弄十八號房屋，分別於七十九年十月四日、七十九年十月卅一日及七十九年十
一月十七日以一百八十五萬元、一百七十六萬元及二百十萬元之價格出售與楊李力年
、凌曼君及張麗真，三戶總售價共五百七十一萬元。另編號江戴慧名下坐落楊梅鎮
○○路一九二巷十五弄五號、一九二巷十三弄十六號及一五八巷二弄八號房屋，亦分
別於八十年九月廿八日、七十九年十二月十八日及七十九年十月十日以三百廿萬元、
三百廿六萬元及一百八十六萬元之價格出售與侯靖嘉、萬郭鳳兮及張振光，三戶總售
價已達八百卅二萬元－以上見江厚光八十四年七月廿五日所提上證十二及原審卷(二)第
九十七、一○三、九十一頁、上開裕成路一九二巷十三弄十六號房屋，原判決誤載為
裕成路一九二巷十五弄十六號），原判決亦認定該已售出之卅戶房屋之貸款部分均已
獲清償等情，倘均無訛，本件房屋既係超額貸款，且又「核貸之金額遠高於市價」（
原判決第八頁正面第一行），各該購買人何以願以比「遠高於市價」更高之價格買受
各該房屋，並又清償貸款，原因何在﹖實情究何﹖究本件房屋於核貸當時之市價為何
﹖原審未予查明，遽以江厚光向華勤、光裕二公司販入之價格為認定超額貸款之標準
，對證人涂秀金之上開有利於上訴人之證言，何以不足採信，亦未說明其理由，率行
判決，自不足以昭折服。上訴意旨指摘原判決違法，非無理由，認應發回更審，期臻
翔適。又貪污治罪條例業經修正，並於八十五年十月廿三日公布，更審時應注意其比
較適用。
據上論結，應依刑事訴訟法第三百九十七條、第四百零一條，判決如主文。
中      華      民      國    八十五    年     十一     月     十三     日
                              最高法院刑事第四庭
                                  審判長法官  莊  來  成
                                        法官  王  德  雲
                                        法官  謝  俊  雄
                                        法官  林  永  茂
                                        法官  白  文  漳
      右正本證明與原本無異
                                              書  記  官
中      華      民      國    八十五    年     十一     月     十八     日
臺灣高等法院刑事判決                  八十五年度上更(一)字第一六五號
    上  訴  人
    即  被  告  江厚光 男 六十九歲（民國○○年○○月○○○日生）業商
                       身分證：Ｙ一一二八八五二號
                        住台北市○○區○○路八一巷十三號
    選任辯護人  林蓓玲律師
                張  靜律師
    上  訴  人
    即  被  告  曾文義  男  五十二歲（民國○○○年○月○○日生）業商
                        身分證：Ｆ一一五四六五六號
                        住台北市○○路○段一七一巷廿一號三樓
    選任辯護人  程巧亞律師
                鄭洋一律師
    上  訴  人
    即  被  告  涂明福  男  四十一歲（民國○○○年○月○日生）業公
                        身分證：Ｚ000000000號
                        住台北縣汐止鎮○○街○段八一巷十四弄七號五樓
    選任辯護人  高進發律師
    上  訴  人
    即  被  告  郭信邦  男  四十六歲（民國○○○年○月○日生）
                        身分證：Ａ一三九二一七三號
                        住台北市○○路○段卅巷廿七弄廿二號之一
                        現住台北市○○路二０七巷三號四樓
    選任辯護人  徐玉蘭律師
                連哲輝律師
右上訴人因貪污案件，不服台灣台北地方法院八十三年度訴字第二一一八號，中華民
國八十四年二月二十八日第一審判決（起訴案號：台灣台北地方法院檢察署八十三年
度偵字第一三０八四號、一三二九三、一六一一三號），提起上訴，經判決後，由最
高法院發回更審，本院判決如左：
    主    文
原判決撤銷。
江厚光、曾文義、涂明福、郭信邦共同連續依據法令從事公務之人員，對於主管之事
務，直接圖利，江厚光、曾文義各處有期徒刑伍年陸月，褫奪公權伍年。
涂明福、郭信邦各處有期徒刑貳年捌月，褫奪公權貳年陸月。
    事    實
一、江厚光係佛根投資顧問股份有限公司（下稱佛根公司）董事長，楊禮綱為該公司
    之總經理，章國傑為中華民國退伍軍人協會（下稱退協會）公關室主任（楊、章
    二人均未經檢察官起訴），曾文義原為國營中國農民銀行世貿分行（下稱世貿分
    行）經理，涂明福、郭信邦則分別為該分行之授信課長代理襄理、放款業務經辦
    人，渠等三人均係依據法令從事公務之人員。緣案外人華勤建設企業股份有限公
    司（下稱華勤公司）及光裕建設股份有限公司（下稱光裕公司）在桃園縣楊梅鎮
    蓋有房屋一批，已完工多年而無人應買，江厚光、楊禮綱及章國傑等三人見狀，
    認有機可乘，共同謀議以低價大量收購，再將購入之房屋向金融機構超額貸款以
    扺付房價再行轉售而賺取差價，惟因自有資金短絀，渠等為順利取得貸款，乃以
    將所購買之房屋轉售退伍軍人嘉惠袍澤為由，於七十九年三月十六日由佛根公司
    具函建議退協會籌組「中華民國退伍軍人協會住宅興建委員會」（下稱住委會）
    ，以便承辦上開房屋之貸款及銷售事宜，嗣經退協會決議在內部成立上開委員會
    ，並推由不知情之退協會理事長蕭而光擔任主任委員，江厚光及章國傑擔任副主
    任委員，楊禮綱擔任常務委員兼執行長，然後由章國傑於七十九年六月十四日以
    住委會副主任委員之身分致函華勤公司，請求廉價讓售房屋予該會以解決低收入
    退伍軍人居住問題，其後並由江厚光、楊禮綱二人於七十九年七月二十三日代表
    住委會與華勤公司簽訂房屋預約書，另光裕公司興建之房屋則由江厚光於同年月
    三十日以個人名義與該公司簽訂不動產買賣契約書，上開房屋分別以總價新台幣
    （下同）七千一百萬元及二千六百三十五萬元之價格與該二公司簽約成交，其各
    個房屋實際購買之日期、房屋門牌、買賣金額詳如附表所示。渠等三人預購上開
    房屋後，為順利取得貸款以繳納應付之房價，即利用退協會名義致函世貿分行，
    請求該行同意貸款予退協會會員（即退伍軍人），以協助購買房屋而安定退伍袍
    澤，渠等三人為圖牟取更高額之貸款，復以江厚光、楊禮綱之妻程賽南及余志傑
    為附表所示房屋之出賣人，並以知情之彭國安（江厚光之女婿）、楊禮綱之子楊
    中庸、章國傑及其家人、佛根公司之員工等共廿餘人為買受人，虛偽成立房屋買
    賣契約，並將買賣價格訂為較其實際向建設公司買受之金額高出約一倍至四倍有
    餘（偽造之買賣金額、日期、出賣人及買受人姓名均詳如附表所示），然後於同
    年七、八月間陸續以該內容不實之買賣契約書向世貿分行申請超額之貸款，渠等
    為取信華勤公司，並推由與世貿分行經理曾文義有舊屬關係之江厚光帶同楊禮綱
    、章國傑及華勤公司負責人張達夫同往世貿分行與曾文義洽談貸款事宜，乃曾文
    義對於其主管之授信放款事務，明知江厚光等人所申貸者實係其個人貸款，惟因
    貸款金額已超過中國農民銀行所定分行經理放款授權每戶累計核貸最高限額三千
    萬元，無擔保放款限額一千萬元之限制，而係以人頭分散貸款方式規避上開限制
    ，且所提出之不動產買賣契約書之內容為虛偽，系爭房屋產權仍屬光裕及華勤公
    司所有，買賣契約之出賣人及買受人均尚未取得所有權，買賣價格亦較建設公司
    出售之價格高出一倍至四倍有餘，竟基於共同圖利之概括犯意，授意郭信邦、涂
    明福二人按上開不動產買賣契約書所載金額從寬核貸，郭信邦、涂明福明知上開
    申貸資料不符規定，亦曲從其指示，基於共同圖利之概括犯意，不為確實之估價
    及徵信，即逕以江厚光所提內容不實之不動產買賣契約為依據，按其內所載金額
    按七至八成之數額估價，共超額核貸一億八千六百二十萬元（計貸放廿二筆，每
    筆貸款金額及日期詳如附表所載），實撥金額為一億六千五百八十萬元，其中十
    七戶之部分貸款且於貸款名義人尚未登記取得房地所有權及設定抵押權予農民銀
    行前，即逕依信用貸款方式按每人一千萬元之額度內先行撥付予江厚光預先開立
    之個人帳戶，以支付先期之購屋自備款，其餘之貸款，則於完成抵押權設定後亦
    陸續撥入江厚光個人之帳戶，江厚光取得上開貸款後除將部分款項轉支付華勤及
    光裕公司應繳之房價外，楊禮綱、章國傑並分別分得五百零三萬元及二百二十六
    萬元之不法利得，其餘款項則提領他用或在大陸購置不動產，或償還銀行貸款後
    應繳之本金及利息，江厚光等於取得貸款後，初期尚如期繳納本息，惟自八十年
    一月間起即滯繳本息，嗣經世貿分行催收結果，除其中已由江厚光轉售他人之三
    十戶已獲清償完畢外，其餘尚未售出之五十九戶房屋經世貿分行聲請法院強制執
    行拍賣受償結果，計有七千八百八十七萬七千九百八十四元之呆帳迄未獲清償，
    另現登記為楊美玉名義之六戶房屋則尚在依法拍賣中。
二、案經法務部調查局台北市調查處移送臺灣臺北地方法院檢察署檢察官偵查起訴。
    理    由
一、訊據上訴人即被告江厚光、曾文義、涂明福、郭信邦等人，對於退協會具函請世
    貿分行同意貸款予該協會會員以購買房屋安定袍澤，並由被告江厚光提供附表所
    示之九十五戶房屋作為擔保，共分二十二筆向世貿分行申請貸款，嗣經該行核貸
    共一億八千六百二十萬元，每筆貸款金額及日期如附表所示，實撥金額為一億六
    千二十萬元，其中部分貸款於貸款名義人尚未登記取得房地所有權及抵押權設定
    予農民銀行前，即逕依信用貸款方式按每人一千萬元之額度內先行撥付予江厚光
    預先開立之個人帳戶，以支付先期應付之購屋自備款，其餘之貸款，則於完成抵
    押權設定後陸續撥入江厚光個人之帳戶等事實均坦承不諱，惟渠等均矢口否認有
    圖利他人之犯行，其於本院及前審答辯綜合如下：
（一）被告江厚光辯稱略謂：（１）被告當初係本於嘉惠退伍軍人之美意，回應退伍
      協會之邀請，在該協會之下設立住委會以辦理購屋相關事宜，因被告所屬佛根
      公司及退協會均無足夠之資金向光裕及華勤公司購買，乃考慮用貸款之方式籌
      措資金，惟退協會乃非營利法人，若以退協會名義購入再行賣出，恐涉有適法
      性之問題，再者，將難以負擔鉅額之增值稅及所得稅，故被告依主任委員蕭而
      光之指示，改以個人名義貸款購入，既可免除適法性的爭議，又可減少增值稅
      及所得稅之支出，後經曾文義將此情形請示農民銀行總行業務部許可後才辦理
      ；而退協會基於適法性、稅賦、貸款方便等考慮，情商被告、楊禮綱、章國傑
      等及其親屬、朋友之同意為買賣契約之當事人，於辦理貸款時渠等亦親自到銀
      行對保，整個貸款過程雖稍嫌複雜，惟被告自始均奉退協會楊禮綱等人批示辦
      事，從未向任何人實施作術以圖得不法利益。（２）世貿分行核撥貸款之前，
      其相關承辦人員均曾赴現場做估價工作，經推箅出系爭房屋每坪約值七萬元左
      右，亦合乎當地行情，並無特別高估之處，何況，退伍會向建商購買之房屋係
      屬完工多年而無居住使用，被告買入後曾花費鉅額資金修繕，故賣與各退伍軍
      人之價格高出先前買人之價格，本屬合理  何有超額貸款可言。（３）部分貸
      款戶在未辦妥抵押權設定之前即先撥款，實屬同案被告曾文義在其經理權責範
      圍內之行為，符合農民銀行授信案件授準則第四條之規定。
（二）被告曾文義辯稱：世貿分行應退協會之請求，承作房屋貸款案件，均本於銀行
      規定之作業程序，及被告銀行經理之職權範圍內而為是項業務之處理，並無任
      何圖利他人之行為。而是項貸款一方面既可協助退伍軍人購屋居住，另方面又
      可增加銀行業績，被告於主觀上既無為自己或他人圖取不法利益之犯罪意思，
      事實上亦絕無取得分毫之任何好處。而被告固曾經與同案被告江厚光及楊禮綱
      等人，或華勤建設公司人員見面。然見面地點係由彼等前來銀行辦公室內。江
      厚光等人係代表退協會前來，所商洽者乃本案退伍軍人購屋貸款事宜，華勤公
      司人員則亦不外為渠房屋買賣而前來瞭解銀行貸款之可能性，而被告亦始終秉
      持，如合於銀行規定當可予支持之態度，而所有程序亦悉均應依銀行授信及有
      關規定辦理。嗣後實際申辦審查、勘估、徵信，乃所有貸放過程之作業，亦均
      按分層由各承辦同仁處理並無逾越之處。公訴人徒以：「有貸款之買賣契約書
      影本可證及證人程賽南、章國傑．．．等人均證稱並未實際買屋而係江厚光利
      用伊等名義訂約並辦貸款」云云，即推定被告有圖利之犯行，殊屬速斷。至世
      貿分行於抵押權設定完成前先行撥款之行為，係依中國農民銀行授信案件分層
      授權準則第四條之規定而辦理，係屬被告權責範圍，並無不法之處云云。
（三）被告涂明福、郭信邦辯稱：公訴人認定被告「明知」係江厚光個人貸款，而以
      人頭分散貸款，係依據證人程賽南、章國傑、余志傑、簡萬士、王怡堯、陳真
      珠、程貞勇、楊美玉、傅英等人證稱未實際買賣房屋，係江厚光利用伊等名義
      訂買賣契約並辦貸款云云。惟本件貸款係由證人章國傑、王怡堯、楊美玉、傅
      英等人提出申請，且該等證人均親自至銀行辦理對保、簽名、蓋章，而對保時
      所使用之印章均與不動產買賣契約書上所使用之印章相符，此有該等證人之對
      保簽章暨買賣契約書影本可證，該等不動產買賣契約書暨對保簽章既係前述證
      人親自為之，被告自無可能發覺其等係人頭，故公訴人依據前述證人證言，認
      定被告二人係「明知」，顯與事實不符。再依被告二人所屬之「中國農民銀行
      授信案件分層授權準則」第四條規定二等分行經理之無擔保放款限額為一千萬
      元，是本件之放款額度均在經理曾文義之授信權限內，被告等僅係經辦人及課
      長，並無授信權限額度，只要符合規定，被告二人均須依法辦理，而本件申貸
      之文件形式上均符合規定，申貸人亦親自來銀行辦理，被告二人實無法知悉江
      厚光與前述證人間之關係，自不能僅憑證人之證言，即推定被告二人係「明知
      」無買賣之存在。另銀行在接受房屋貸款申請，並不一定須俟取得房地所有權
      始能受理，此可從其餘借款戶如黃宗禹等人之申貸資料可以證明，而依上開資
      料顯示，不動產買賣契約書亦未貼印花，且核貸之金額佔買賣總價之百分比亦
      高達七、八成，依上所述，均足以認定被告二人受理之申貸案，並無獨厚江厚
      光之情形，且均依規定辦理，亦無任何不法可言，不得僅依買賣契約未貼印花
      ，且貸款比例高達七、八成，即遽予推定被告二人有與江厚光等人勾串。再者
      ，系爭貸款既屬於經理之「無擔保放款授權限額」內之案件，依照規定即可毋
      庸辦理抵押權設定之擔保，故縱使在未辦妥抵押登記前即行撥款，亦未違反規
      定，況且所謂「無擔保放款」即一般所稱「信用貸款」，於貸款人尚未登記取
      得房地所有權前，亦可借貸，是公訴人以上述理由推定被告二人涉嫌犯罪，亦
      與事實不符。又公訴人認未實際勘估、未辦徵信作業云云，惟查當時承辦人涂
      小姐曾向鄰近之「陽光山林」訪價，且依七十九、八十年間坊間之「租售報導
      」、「透明房訊」雜誌，其中與本案坐落相同地點之房屋每坪亦高達八、九萬
      元，此有傳真資料暨雜誌資料可考，並無高估之情形，且當時本案二十二件中
      ，除依規定可免辦理徵信之案件外，其餘大部分均有調查並製做徵信報告，亦
      有徵信調查報告資料影本可證，足認公訴人之認定有誤。至於撥款人江厚光之
      個人帳戶問題，依「中國農民銀行授信及投資政策要點」第二十五條規定，如
      依借款人之書面同意，可撥入非借款人之帳戶，本件係借款人指定存入江厚光
      之帳戶，此有借款人之書面同意資料可證，並非被告所能決定，公訴人依此認
      定被告二人應負刑責，亦顯有誤會云云。被告郭信邦於本院尚辯稱除附表編號
      １至９所示之九件，其餘十三件之經辦人為秀金與伊無關云云。
二、經查：
（一）附表所示之房屋九十五戶，係由章國傑以住委會副主任委員之身分致函華勤公
      司，請求廉價售與該會以解決低入退伍軍人居住問題，其中華勤公司興建之房
      屋係由江厚光、楊禮綱二人於七十九年七月二十三日代表住委會與華勤公司簽
      訂房屋預約書，光裕公司興建之房屋則於同年七月三十日由江厚光個人與該公
      司簽訂不動產買賣契約書，上開不動產買賣係分別以總價七千一百萬元及二千
      六百三十五萬元簽約成交等事實，業經華勤公司業務部經理鄭添德於原審結証
      屬實，並有其提出之陳報狀（見原審卷第一一五頁），及住委員會七十九年六
      月十四日致華勤公司函、被告江厚光及楊禮綱二人代表住委會與華勤公司簽訂
      之房屋預約書及江厚光個人與光裕公司簽訂之不動產買賣契約書影本各一紙附
      卷可稽（見外附江厚光所提證物上證一），嗣江厚光等人為順利取得貸款，即
      利用退協會名義致函世貿分行同意貸款予該協會會員以協助購買房屋安定退伍
      袍澤，且為圖牟取更高額之貸款，復以江厚光、楊禮綱之妻程賽南及余志傑為
      附表所示房屋之出賣人，並以知情之彭國安（江厚光之女婿）、楊禮綱之子楊
      中庸、章國傑及其家人、佛根公司之員工等共廿餘人為買受人，虛偽成立房屋
      買賣契約，並將買賣價格訂為較其實際向建設公司買受之金額高約一倍至四倍
      餘（偽造之買賣金額、日期、出賣人及買受人詳如附表所示），然後於同年七
      、八月間以該內容不實之買賣契約書向世貿分行申請超額之貸款，總計超額核
      貸一億八千六百二十萬元（共貸放廿二筆，每筆貸款金額及日期詳如附表），
      實撥金額為一億六千五百八十萬元，其中十七戶之部分貸款且於貸款名義人尚
      未登記取得房地所有權及設定抵押權予農民銀行前，即逕依信用貸款名義按每
      人一千萬元之額度先行撥付予江厚光預先開立之個人帳戶，以支付先期之購屋
      自備款，其餘之貸款，則於完成抵押權設定後亦陸續撥入江厚光個人之帳戶等
      事實，除據證人程騫南、余志傑、簡萬士、王怡堯、陳真珠、程貞勇、楊美玉
      、傅英等人於偵查中一致證稱：並未實際買賣房屋，係江厚光利用伊等名義簽
      訂買賣契約書並辦理貸款等語及證人即世貿分行職員胡淑芬於本院證陳當時是
      以最後買賣契約價格來申請核貸，因此申貸價格會與最初向建設公司買受價格
      不符等情（本院八十六年五月二十二日訊問筆錄）外，並有退伍協會興建委員
      會七十九年五月九日協公字第０八六九號函、撥貸申請書、中國農民銀行辦理
      消費貸款申請暨審核綜合表、世貿分行不動產擔保品估價表、個人徵信表、不
      動產買賣契約書、建築改良物登記謄本、世貿分行活期儲蓄存款江厚光戶存、
      取明細表等影本附卷可稽。
（二）被告等雖一致否認有超額核貸之情事，惟查被告江厚光等先後向華勤公司及光
      裕公司購買之系爭九十五戶房屋，其買入之價格如附表向建設公司買入價格欄
      所示，而被告江厚光買入後旋於同年七、八月間陸續以人頭並提高買賣價格（
      如附表虛偽買賣契約欄），分散貸款方式向世貿分行申辦貸款，共貸得一億八
      千六百二十萬元，揆其經核准貸款之金額，高於購入之價格甚多，少者約八成
      ，多者甚至達三倍有餘（例如編號八之房屋），而同一時期，台灣地區之房價
      並未明顯上漲，被告曾文義等人竟以高於江厚光等購入之價格八成至三倍餘之
      數額核貸，其有超額核貸情事，狀至明顯，雖被告江厚光辯稱退協會向建商購
      買之房屋係屬完工多年而無居住使用，買入後曾花費鉅額資金修繕，故賣與各
      退伍軍人之價格高出先前買人之價格，本屬合理，世貿分行並未高估房價云云
      ，惟查江厚光向世貿分行申辦貸款時，華勤公司尚未將房屋點交其等使用，何
      能大肆修繕，且縱有修繕，據其提出之整修工程款亦不過為一千三百零三萬三
      佰四十元（見證物清冊編號二六之三），亦無法使房屋立時提高數倍之價值，
      所辯未超額貸款已難憑採，何況，上開房屋貸款經世貿分行催收結果，除其中
      已由江厚光轉售他人之三十戶已獲清償完畢外，其餘尚未售出之五十九戶房屋
      經世貿分行聲請法院強制執行拍賣受償結果，計有七千八百八十七萬七千九百
      八十四元之呆帳迄未獲清償，另現登記為楊美玉名義之六戶房屋則尚在依法拍
      賣中等情，業據該行於八十四年六月七日以（八四）農貿授字第一八九號函覆
      屬實，尤徵本件貸款確有超貸之情事。次查江厚光向世貿分行辦理貸款時，其
      提供之擔保品即係系爭房屋，原登記為華勤公司及光裕公司，而其提出之不動
      產買賣契約卻係以江厚光、程騫南及余志傑等為出賣人，以附表所載彭國安等
      二十餘人為買受人，且貸款人皆填具撥貸申請書，同意貸得款項逕行轉入江厚
      光一人之帳戶，似此情形，被告郭信邦及涂明福不難於貸款人前來對保之時詳
      加查証是否確有購屋其事，故其等當知渠等二十餘人不過為江厚光提供之人頭
      而已，況本件買賣之出賣人與房屋所有權非屬同一人，被告郭信邦、涂信福於
      辦理是項貸款時更應本諸職責，確實查明其間之買賣是否真正，以防貸款人以
      不實之買賣契約申請貸款之情弊，其等評估房價時，尤應查明房屋所有權人之
      出賣價格，並與該項不動產買賣契約書所載之價格相比較，以落實徵信調查而
      作為核貸金額之參考，並防該不動產買賣有不實之情狀，其明知貸款人尚未取
      得房屋所有權，且不動產買賣契約之出賣人亦與擔保品之所有權人不同一，竟
      視若未見而端憑不實之不動產買賣契約所載金額按七至八成之數額逕予核貸，
      且所核貸之金額遠高於市價，其有違反法令，圖利江厚光等人之故意，昭然若
      揭。即被告曾文義於檢察官初訊時經詢以：依你現在看，本案貸款合乎規定否
      ？曾文義且明確答稱：「不合乎規定，不應貸給。」；再問以：若當時你經辦
      ，你會准予貸款否？且答稱：「不會，前提是買賣合約偽造，權狀所有人為他
      人。」（見偵一三二九三號卷第五頁反面），尤徵被告郭信邦等人辦理本件貸
      款案件時，無視銀行放貸規定且顯然違反銀行貸款常軌，若謂無圖利江厚光等
      之故意，孰能置信？
（三）另被告郭信邦、涂明福雖辯稱其後接手之承辦人涂小姐曾向鄰近之「陽光山林
      」訪價，且依七十九、八十年間坊間之「租售報導」、「透明房訊」雜誌，其
      中與本案坐落相同地點之房屋每坪亦高達八、九萬元，此有傳真資料暨雜誌資
      料可考，並無高估之情形，而本件二十二筆貸款，除依規定可免辦理徵信之案
      件外，其餘大部分均有調查並製做徵信報告，亦有徵信調查報告資料影本可證
      ，足見並無高估情事云云。惟查郭信邦於調查時已坦承未查証買賣契約之真偽
      ，即完全按照買賣契約之金額核辦貸款云云（見附件一內附之八十三年六月八
      日調查筆錄），次查不動產之座落地點為決定其價值之重要因素，同級材料之
      建物，可能因座落地點相距數百公尺，其價格即有顯然之差異，故本件系爭房
      屋之市值為何，本難與鄰近之「陽光山林」之售價及坊間之「租售報導」、「
      透明房訊」相提並論，以本件為例，系爭房屋係買受人向華勤公司及光裕公司
      購買，退協會於函請世貿分行同意協助貸款時且已函敘甚詳，此既為被告等所
      明知，故其實際價格究竟為何，自應以該二公司之出售價格作為估價之重要依
      據，始為正辦，被告捨此不由，竟以非屬同一地點之房價作為估價之憑據，已
      難謂善盡徵信調查之能事，且一律按不實之不動產契約所載價金按七至八成之
      數額核貸，其心態自有可議，甚而於抵押權設定未完成前即先以信用貸款之方
      式撥款支付江厚光等購屋應付之自備款，亦顯然違反銀行撥款應遵循之程序，
      渠等圖利江厚光之犯意，灼然可見。雖被告等一再辯稱其於抵押權設定完成前
      先行撥款之行為，係依中國農民銀行授信案件分層授權準則第四條之規定而辦
      理，事屬分行經理之權限範圍云云，然查上開準則第四條固規定二等分行經理
      之無擔保放款限額為一千萬元，但並非謂分行經理即可不經徵信手續而得以任
      意援引該項規定從事無擔保之放款，易言之，必須經由嚴格之徵信程序，確信
      貸款人償債能力良好，無造成呆帳之虞始可為之，以本件為例，多數貸款名義
      人均無恆產，其購買系爭房屋且應先行撥款始能支應房價之自備款，彼等財力
      薄弱可想而知，且又無具體事証足以證明彼等有良好之償債能力，顯與無擔保
      放款應具備之要件不符，被告曾文義置此不論，濫用經理職權，姿意援引上開
      規定，指示郭信邦、涂明福先以信用放款方式撥款予江厚光使用，而郭、涂二
      人明知貸款自始即以擔保貸款之方式申請貸款，其申貸中途改以無信用貸款方
      式提早撥款，此項異常行為，顯違銀行放款常軌，猶因循其指示而曲從為之，
      均難謂無圖利他人之犯意。
（四）被告曾文義雖否認有指示被告郭信邦、涂明福辦理本件貸款業務，惟查郭信邦
      於法務部台北市調查處調查時指稱：「江厚光等人貸款案是江厚光找當時世貿
      分行經理曾文義接洽，江厚光是曾文義介紹我才認識的，我辦理個人授信業務
      ，經理曾文義告訴我（江厚光要辦理貸款，已填妥消費者貸款申請暨審核綜合
      表，照買賣契約去辦理），七十九年六月十二日江厚光拿了他自己的資料來辦
      理，後來陸續拿了楊中庸、曾耀祖等人資料來辦理貸款，至七十九年八月一日
      個人授信業務移交給涂秀金，不再辦理貸款。」「（問：所有買賣契約書，你
      有無審核其真偽？）未查証。因為曾經理告訴我依照買賣契約書去辦理貸款，
      因此未去作查証買賣契約書之真偽，貸款依據買賣書金額去核辦。」「當時曾
      提異議，曾經理表示江厚光等借款金額皆為買賣契約書金額八成以下，也符合
      農民銀行放款規定，超過七成之貸款部分，江厚光允諾提撥作為定存單為擔保
      ，所以同意以買賣契約書來辦理貸款，既然曾經理如此指示，我只得依命行事
      。」（問：為何不按規定辦理撥款？）完全是曾文義經理指示辦理，我七十九
      年六月中旬接辦江厚光自己第一個貸款案，手續告一段落即發現江厚光並非所
      有權人，無法辦理設定抵押，我向曾文義反應，曾文義指示先行撥款七百二十
      萬元，以信用貸款方式承做。」等語，證人即世貿分行接辦是項貸款業務之涂
      秀金亦証稱：「我發現貸款人檢附之資料部分不實，曾向主管提出異議，但經
      理曾文義指示我一定要辦下去，並按經理指定之額度撥款，貸款人均由江厚光
      帶至世貿分行辦理對保手續，但整個貸款案之接洽、提供資料均是江厚光和經
      理談好後交由郭信邦辦理，後來才由我接辦。」「江厚光提供的土地權狀亦不
      是貸款戶之名字，我發現問題曾向襄理涂明福、經理曾文義提供意見，襄理表
      示這些房子是要過戶至貸款名下，正在辦理中，只要按照分配的表填註即可：
      ：我填寫好個人徵信報告後，即交由涂明福及郭信邦蓋章，前述貸款案資料雖
      有不實之處，但經理指示我要辦下去。」云云。於本院審理中亦到庭結證「我
      當初是對於買賣契約書（不實）向主管請示，而且我也是貸款程序中的一環，
      我沒權核定是否要撥款」「（為何案子又給他（郭信邦）蓋章？）因他也是徵
      信人員，也可以給別的徵信人員蓋」「（是有人指示你交給郭（信邦）蓋章？
      ）我有請示明福，他要我給郭（信邦）蓋章」等語（本院八十六年五月二十
      二日訊問筆錄），是秀金接辦後，乃依涂明福指示由郭信邦為徵信，郭信邦
      諉稱涂秀金接辦後之另十三件貨款案與伊無關，即非可採，復參以江厚光等人
      向世貿分行申請貸款，係由曾文義引介承辦人員與之認識，曾文義尚且陪同江
      厚光等人前往現場勘查，足徵被告曾文義主導本件貨款案件，被告郭信邦、涂
      明福等人明知貸放程序違法，仍曲從其指示而為，至為明顯。
（五）又本件房屋貨款後，又售出多戶，其中雖有部分出售價格超過當初向光裕及華
      勤公司販入之價格，並較貸款金額為高，然房價之高低，本未能一概而論或因
      市場市起伏，或因時間之前後，更有因個人之需求，原無始終不易之價格，而
      貸款也因上述因素之變動，加上個人之信用，及銀行之資金，自有不同，此可
      由證人凌曼君所供，因出賣人要回大陸，而且有裝璜，才賣我較貴，貸款時房
      貨一二０萬，信（用）貨三０萬元等（本院八十六年五月一日訊問筆錄），而
      證人候靖嘉亦證實八十年九月間伊買賣該區房屋時，房價有漲一些等語（本院
      八十六年五月二十二日訊問筆錄）得見之一斑，故所謂超貸之有無，不能以不
      同時間之價格為評估，尤不能撇開個人信用不論，況本件申貸貸案，其申貸時
      之買賣價格較建設公司出售之價格支出甚多（一至四倍），且其核貸程序諸多
      弊端（以人頭分散貸款，以不實之不動產買賣契約價格核估等）均如前述，不
      能僅因事後有部分房價之變動，貸款額度之更易，據以推定被告當初並無超貸
      而為被告有利之認定。
（六）公訴人雖認被告江厚光係利用退協會之名義向世貿分行超額貸款，楊禮綱及章
      國傑二人並未涉案，致未加以追訴，惟查章國傑曾以住委會副主任委員之身分
      致函華勤公司，請求廉價讓售房屋予該會以解決低收入退伍軍人居住問題，其
      後並由江厚光、楊禮綱二人於七十九年七月二十三日代表住委會與華勤公司簽
      訂房屋預約書，而退協會於七十九年五月九日以（）協公字第０八六九號函
      請世貿分行同意貸借該會會員貸款協助購屋，上開函稿係由章國傑承辦，蕭而
      光決行，業經本院函詢屬實，有該會（）協公字第二六三五號函一件附卷可
      稽，其後渠等二人亦協同江厚光前往世貿分行與吳文義洽商貸款之事，勘估抵
      押物時亦由楊禮綱引導承辦人員前往現場，楊禮綱且以住委會執行長之身分在
      上開不動產買賣契約內充當見証人，於貸款人申貸之貸款經核定後，並致函世
      貿分行除將部分貸款撥入華勤公司外，餘款請撥存指定之江厚光帳戶，凡此均
      有不動產買賣契約書及住委會致世貿分行函多紙在卷足按，而彼等為牟報高額
      之貸款，復以楊禮綱之妻程賽南，之子楊中庸及章關係等為買受人，虛偽成立
      房屋買賣契約巳如前述，又江厚光貸得上開貸款後，楊禮綱、章國傑並分別分
      得五百零三萬元及二百二十六萬元之不法利得，業經被告江厚光供述明確，並
      有其提出之支出明細及支票存根在卷為憑，（詳證物清冊支出明細支出金額統
      計表編號二六－八及二六－九），章國傑亦自承要江厚光將利潤分出來（八十
      四年上訴字第二二四二號卷第二一八頁）足見渠等二人自起意收購房屋，以迄
      將收購之房屋向世貿分行超額貸款止，均全程參與策劃、執行，並分得不法之
      利益，彰彰明甚，渠等二人辯稱不知情，委難採信，應認其等二人與被告江厚
      光均有犯意聯絡及行為分擔，同屬本件共同正犯，併予明。
三、核被告曾文義、涂明福、郭信邦均犯戡亂時期貪污治罪條例第六條第三款之對於
    主管之事務直接圖利罪。被告等犯罪時間係在七十九年間，其後該條例名稱已於
    八十一年七月十七修正為「貪污治罪條例」，該條例第六條之法定刑罰金部分並
    已提高為新台幣一百萬元以下，其後八十五年十月二十三日又將該條罰金部分，
    提高為新台幣三千萬元以下，比較新舊法，應適用有利被告之舊法。又被告江厚
    光與未經起訴之楊禮綱、章國傑等三人雖非公務員，然其與曾文義、涂明福、郭
    信邦同犯上開條例之罪，亦應依該條例第六條第三款之罪處斷，彼等間均有犯意
    聯絡及行為分擔，均為共同正犯。又被告等多次圖利犯行，時間密接，所犯犯罪
    構成要件相同，顯係基於同一概括犯意反覆為之，應依連續犯之規定以一罪論，
    並加重其刑。末查被告郭信邦、涂明福承辦本件貸款案件，曲從長官違法之指示
    ，未能本諸職責，堅持本身立場，從實徵信核貸，致生鉅額呆帳固屬非是，姑念
    平時工作勤奮，廉潔自持，所犯情節不重，縱量處法定最低刑亦嫌過重，衡其犯
    罪情狀顯堪憫恕，爰依刑法第五十九條減輕其刑。公訴人認被告江厚光，除犯上
    開條例第六條第三款之圖利罪外，另犯刑法第三百三十九條第一項之圖利罪云云
    ，惟按刑法之詐欺罪，以行為人意圖為自己或第三人之所有，以詐術使人將本人
    或第三人之物交付為要件。所謂以詐術使人交付，必須被詐欺人因其詐欺而陷於
    錯誤，若其所用方法，不能認為詐術，亦不致使人陷於錯誤，即不構成該罪（最
    高法院四十六年台上字第二六０號判例參照）。經查被告曾文義等人於經辦江厚
    光等申請之貸款時，早已得知其提出之不動產買賣契約書為不實，乃基於圖利之
    犯意而超額核貸，因之，被告等並未因江厚光等之詐欺而陷於錯誤，自與前述詐
    欺罪之構成要件不合，此部分應不成立詐欺罪，惟因公訴人認與前述之圖利罪，
    有方法結果之牽連關係，為裁判上之一罪，故不另為無罪之諭知。
四、原審對被告等論罪科刑，雖非無見，惟查：（一）被告曾文義等明知江厚光所提
    出之買賣契約書內容不實，仍基於圖利之犯意，相互勾串並據以核准超額之貸款
    ，渠等並未因江厚光之施以詐術而陷於錯誤，乃原判決竟於論處江厚光圖利罪後
    ，認應另成立刑法之詐欺罪，其適用法律不無違誤。（二）本件超額貸款案件，
    除被告等五人參與犯罪外，另楊禮綱、章國傑亦屬共犯，已如前述，原判決未併
    予認定，亦有未洽。被告上訴意旨否認犯罪，指摘原判決不當，雖無理由，惟原
    判決既有上開可議之處，自屬無可維持，應予撤銷改判。爰審酌被告等之品行、
    犯罪動機、造成之危害、犯後態度及其他等一切犯罪情狀，各處如主文所示之刑
    ，並依同條例第十六條規定，宣告褫奪公權如主文所示。
據上論斷，應依刑事訴訟法第三百六十九條第一項前段、第三百六十四條、第二百九
十九條第一項前段、戡亂時期貪污治罪條例第二條、第三條、第六條第三款、第十六
條、第十七條、刑法第二條第一項後段、第二十八條、第五十六條、第三十七條第二
項，判決如主文。
本案經檢察官薛錦隆到庭執行職務。
中    華    民    國    八十六    年       六       月        十八      日
                          臺灣高等法院刑事第十八庭
                              審判長法  官  許  國  宏
                                    法  官  游  明  仁
                                    法  官  洪  光  燦
右正本證明與原本無異。
如不服本判決應於收受送達後十日內向本院提出上訴書狀，其未敘述上訴之理由者並
得於提起上訴後十日內向本院補提理由書（均須按他造當事人之人數附繕本）。
                                    書記官  張  永  富
中    華    民    國    八十六    年       六       月       二十       日
附錄：本案論罪科刑法條全文
戡亂時期貪污治罪條例第六條第三款
有左列行為之一者，處五年以上有期徒刑，得併科新台幣一百萬元以下罰金：
三、竊取或侵占職務上持有之非公用私有器材、財物者。
臺灣高等法院交通事件裁定                        九十二年度交抗字第一九八號
    抗  告  人
    即受處分人  九榮汽車貨運有限公司  設臺北縣中和市○○街四十二巷二十六號四
                                      樓
    代  表  人  黃坤金  住同右
右抗告人因違反道路交通管理處罰條例案件，不服台灣板橋地方法院中華民國九十二
年一月十日裁定（九十二年度交聲字第二四一號；原處分案號：北監六字第裁四○─
Ｚ00000000號），提起抗告，本院裁定如左：
    主  文
抗告駁回。
    理  由
一、按汽車駕駛人駕駛聯結車、大客車、大貨車，未領有駕駛執照駕車者，汽車所有
    人及駕駛人各處新臺幣（以下同）四萬元以上八萬元以下罰鍰，並當場禁止該汽
    車駕駛人繼續駕駛及扣留其車輛牌照，違反第一項情形，並吊扣其汽車牌照三個
    月，道路交通管理處罰條例第二十一條之一第一項第一款、第三項定有明文。
二、本件原裁定意旨略以：受處分人即異議人所有ＧＥ─二九一號營業大貨車於九十
    一年八月二十四日零晨二時二十分由無駕駛執照之謝明輝駕駛，在行經國道中山
    高速公路北上一百一十七公里時為警查獲舉發，經原分機關依道路交通管理處罰
    條例第二十一條之一第一項第一款之規定，處罰該大貨車車主即受處分人罰鍰六
    萬元，並吊扣其汽車牌照三個月，受處分人異議雖稱：司機沈仲義是否將異議人
    之大貨車交謝明輝駕駛，異議人實無法掌握其在外之個人行為，且謝明輝亦非異
    議人所雇用之員工。且本件違規時間係九十一年八月二十四日，而新修正之道路
    交通管理處罰條例第二十一條之一，係九十一年九月一日起始施行，異議人遭受
    裁罰，於法無據云云。惟查：道路交通管理處罰條例第二十一條之一係於九十年
    一月十七日經公布增訂，並經行政院九十年四月三日台九十交字第一九三一七號
    令自九十年六月一日起施行，異議人認道路交通管理處罰條例第二十一條之一係
    九十一年九月一日起開始施行，容有誤會。又異議人雖稱，駕駛大貨車者本係有
    合法駕駛執照之人沈仲義，沈仲義將大貨車交予無駕駛執照之謝明輝，實非異議
    人所能掌握，不應受罰云云，然此尚不足據以為免責之依據，自應依法受罰。至
    異議人得否向沈仲義請求損害賠償，要非本件所得審究。因認原處分機關據以援
    引首揭規定，裁處汽車所有人罰鍰六萬元，並吊扣其汽車牌照三個月，依法並無
    不當，本件異議為無理由，應予駁回等語，經核並無不合。
三、抗告人抗告意旨略以：
（一）抗告人即受處分人九榮汽車貨運有限公司前駕駛雇員沈仲義因將營大貨車交由
      謝明輝駕駛致連帶車主受罰，抗告人即受處分人因為違反第二十一條第一項第
      一款之事由異議遭駁回，為此提起抗告。
（二）駕駛人沈仲義駕駛車輛已停於路肩睡覺，何需由朋友代駛，既已代駛何以不一
      路駛回目的地，更停於路肩自招受罰。
（三）據Z00000000號舉發通知單違規事實記載：非故障，停於路肩（睡
      覺）無照駕駛；事實前後矛盾。
（四）沈仲義並非車主，渠由其友駕駛為該員之個人行為，並無「車主將車輛交由無
      照駕駛之人駕車」之事實，為此提起抗告云云。
四、惟查抗告人右揭違規事實，有公路警察局舉發違反道路管理事件通知單在卷可參
    ，又道路交通管理處罰條例第二十一條之一於九十年一月十七日經公布增訂，其
    立法目的乃係以大型車輛肇事致生之交通事故傷亡情形，衡遠高於單純小型車或
    機器腳踏車發生之事故，故要求其駕駛人於駕駛前開車輛均擁有合格之駕駛執照
    ，有必要對違規者加重處罰，以遏止交通事故之發生；另上開車輛之所有人（運
    輸業者），對於該車駕駛人，更應有駕駛前之檢查及駕駛管理機制，以確保其符
    合駕駛資格之責任，以防範事故於未然。故對於未符合駕駛資格駕駛大型車輛者
    之違規，除駕駛人之罰鍰金額提高外，對於汽車所有人亦處以相同罰鍰並吊扣其
    汽車牌照三個月，以督促汽車所有人善盡管理之責。是增訂該條之立法目的，係
    因大型車輛之駕駛人如無合格駕駛執照駕車，恐對交通安全產生更大影響，故為
    加強大型車輛汽車所有人（含運輸業者）管理駕駛人之責。其次，關於新增此條
    文，係經行政院九十年四月三日台九十交字第一九三一七號令自九十年六月一日
    起施行，至於九十一年七月三日就該條例第二十一條之一規定雖有修正，然關於
    上開處罰規定並未更易，僅係在同條第四項增訂：「汽車所有人如已善盡查證駕
    駛人駕駛執照資格之注意，或縱加以相當之注意而仍不免發生違規者，汽車所有
    人不受本條之處罰」。此有道路交通管理處罰條例法規基本資料在卷可參，是本
    條係在強化要求大型車輛所有人（運輸業者）建立對所僱用之駕駛人之管理機制
    ，以持續平日追蹤考核其駕駛人符合駕駛資格，以避免重大交通事故發生，本件
    抗告人認道路交通管理處罰條例第二十一條之一係九十一年九月一日起開始施行
    ，容有誤解。抗告人另稱駕駛大貨車者本係有合法駕駛執照之人沈仲義，沈仲義
    將大貨車交予無駕駛執照之謝明輝，實非異議人所能掌握，不應受罰云云，然依
    前揭道路交通管理處罰條例第二十一條之一之立法目的係為了遏止交通事故之發
    生而加重汽車所有人之責任，使其對於該車駕駛人，更應有駕駛前之管理機制，
    以確保其符合駕駛資格之責任，而防範事故於未然，以督促汽車所有人善盡管理
    之責，故抗告人上述辯解，尚不足據以為免責之依據，自應依法受罰。至於抗告
    人得否向沈仲義請求損害賠償，要非本件所得審究。從而原處分機關據以援引首
    揭規定，裁處汽車所有人罰鍰六萬元，並吊扣其汽車牌照三個月，依法並無不當
    ，爰裁定認為異議無理由，予以駁回，並無不當，抗告人仍執陳詞指摘原裁定不
    當，其抗告無理由，應予駁回。
五、據上論結，應依道路交通案件處理辦法第二十六條，道路交通管理處罰條例第八
    十九條，刑事訴訟法第四百十二條，裁定如主文。
中      華      民      國    九十二    年      六      月    二十六    日
                              台灣高等法院交通法庭
                                  審判長法  官  陳  正  雄
                                        法  官  許  宗  和
                                        法  官  許  錦  印
右正本證明與原本無異。
不得再抗告。
                                        書記官  楊  妙  恩
中      華      民      國    九十二    年      七      月      一      日


司法院資訊處製作；財團法人民間司法改革基金會備份。
